臺灣高等法院民事判決　　　　　　　　 96年度上易字第240號
上　訴　人　丙○○
　　　　　　丁○○
　　　　　　己○○
　　　　　　甲○○
　　　　　　乙○○
被上訴人　　基隆律師公會
法定代理人　戊○○
上列當事人間給付會員會費事件，上訴人對於中華民國95年 6月
30日及95年8月18日台灣基隆地方法院95年度訴字第186號第一審
判決提起上訴，經本院於96年7月4日言詞辯論終結，並判決如下
：
    主    文
原判決關於命上訴人丁○○給付超過新臺幣1,500元元本息部分
，命上訴人己○○給付超過新臺幣2,500元本息部分，命丙○○
給付超過新臺幣2,000元本息部分，及該部分假執行之宣告，暨
該部分訴訟費用之裁判均廢棄。
前開廢棄部分，被上訴人在第一審之訴駁回。
其餘上訴駁回。
第一、二審訴訟費用關於上訴人丁○○、己○○、丙○○部分，
由上訴人丁○○、己○○、丙○○各就其部分負擔10分之1，餘
由被上訴人負擔。
    事實及理由
一、被上訴人之法定代理人已變更為戊○○，其聲明承受訴訟，
    尚無不合。上訴人丁○○、己○○未於言詞辯論期日到場，
    核無民事訴訟法第386條所列各款情形，依被上訴人之聲請
    ，由其一造辯論而為判決。
二、被上訴人起訴主張：
  (一)被上訴人為基隆律師公會，上訴人丁○○、己○○、甲○○
    、丙○○、乙○○均為被上訴人公會已退會之會員，依被上
    訴人公會章程第12條規定：「會員應按月繳納常年會費」，
    而上開章程第12條曾於93年12月18日經會員大會修改通過，
    將每月常年會費由新臺幣（下同）500元修改為300元，故被
    上訴人公會在93年12月31日以前每月之常年會費為500元，
    94 年1月1日以後每月常年會費為300元，上開上訴人各積欠
    如原判決附表（以下簡稱附表）所示之常年會費。為此訴請
    上訴人各給付如附表所示積欠之金額，及均自起訴狀繕本送
    達翌日起至清償日止按年息5%計算之利息。
  (二)上訴第二審不得提出新攻擊或防禦方法，民事訴訟法第 447
    條定有明文。上訴人係律師精通訴訟程序，不得就原審未主
    張之時效抗辯、管轄法院等，作為上訴理由。本件並非專屬
    管轄，依民事訴訟法第 9條、第12條、第20條及第25條規定
    ，由原法院管轄，並無不合。上訴人至台灣基隆地方法院（
    以下簡稱基隆地院）登錄執業與否，全本於自由意志，既經
    加入公會，遵守章程繳納會費之意思已實現，依民法第161
    條規定，雙方契約已成立，且上訴人申請入會及被上訴人發
    給備查之通知，均有文書可證。上訴人甲○○認未發生繳納
    會費之債權債務關係，似有誤會。入會費與常年會費不同，
    並無所謂相抵之規定，上訴人丁○○及己○○之主張，與被
    上訴人章程不符。被上訴人否認有所謂職員誤導說明情形。
    被上訴人亦否認上訴人乙○○所謂曾數度與被上訴人之承辦
    人員在電話中請求退會之情事。上訴人己○○之開庭通知及
    判決書送達處所，均係同一地址，並未遭退件，且具狀上訴
    ，應已合法送達。有關上訴人乙○○自83年 4月起至92年10
    月所欠會費新台幣57,500元，前已因發給支付命令而確定，
    撤回該部分之起訴。
  (三)答辯聲明：上訴駁回
三、上訴人則以下列情詞置辯：
  (一)上訴人丙○○部分：
  　1.被上訴人請求上訴人給付會費，除90年6、7、8月3個月份
      外，均已罹於時效。
    2.上訴聲明：
      (1)原判決命上訴人給付超過 1,500元本息部分及該部分假
        執行之宣告，暨訴訟費用之裁判均廢棄。
      (2)上開廢棄部分，被上訴人於第一審之訴駁回。
　(二)上訴人丁○○部分：
  　1.上訴人於84年、94年兩次加入基隆律師公會，每次分別繳
      納入會費近3萬元，其中94年7月間加入基隆律師公會，處
      理之案件為非訟事件，上訴人根本沒有進入基隆律師公會
      或基隆地院，遑論得到基隆律師公會任何協助。上訴人既
      已繳納高額入會費，未得到基隆律師公會任何協助，基隆
      律師公會再請求每月給付會費，是否霸道無理？被上訴人
      原起訴請求之債權，罹於時效部分，債權已消滅。
    2.上訴聲明：
      (1)原判決不利於上訴人部分廢棄。
      (2)上開廢棄部分，被上訴人於第一審之訴駁回。
  (三)上訴人己○○部分：
  　1.原審起訴書及開庭通知，均未合法送達上訴人，其訴訟程
      序不合法。判決書所示上訴人之地址台北市○○○路 ○段
      189號5樓乃財團法人法律扶助基金會（以下簡稱法律扶助
      基金會）之地址，法律扶助基金會 3月中旬才遷入，上訴
      人3月1日已離職，上訴人從未在該地址上班。上訴人受被
      上訴人職員之誤導，以為退會後再入會不會再收入會費，
      上訴人多繳1次入會費3萬元，以該入會費抵繳月費。且被
      上訴人請求上訴人給付會費，已罹於時效，被上訴人之請
      求為無理由 。
    2.上訴聲明：
      (1)原判決不利於上訴人部分廢棄。
      (2)上開廢棄部分，被上訴人於第一審之訴駁回。
  (四)上訴人甲○○部分：
  　1.債之發生，依民法規定有 5種，即契約、代理權之授與、
      無因管理、不當得利、侵權行為等。被上訴人以何種請求
      權提起訴訟，請求給付會費，未見明述，難取服於人。
  　2.會員加入被上訴人公會，兩造間是否屬契約關係，有待商
      榷。上訴人為登錄基隆地院，取得訟案代理訴訟、選任辯
      護權能，依律師法規定，必須參加被上訴人即基隆律師公
      會成為會員，被上訴人非要約人，上訴人受制於公法關係
      ，非自由意志，而加入被上訴人，非民法所定契約之承諾
      人。兩造間即會員與公會因事務發生爭執，自有律師法、
      公會章程，律師倫理規範等加以規範處理，與民事債之關
      係無涉，被上訴人之公會章程並未明定會員積欠會費，發
      生債之關係，得依民事訴訟程序追訴。一般律師公會章程
      皆明定會員欠繳會費達 6個月以上，經催繳而未繳納者，
      得經會員大會或理監事聯席會議之決議令其退會，並報轄
      區司法機關及行政機關備案，亦不發生債務不履行之民事
      問題。
    3.上訴聲明：
      (1)原判決不利於上訴人部分廢棄。
      (2)上開廢棄部分，被上訴人在第一審之訴及假執行之聲請
        均駁回。
  (五)上訴人乙○○部分：
  　1.本件之訴訟標的非屬民事訴訟法第 2條至第22條特別審判
      籍規範對象，應依「以原就被」原則以被告住所地之法院
      管轄，而非要求早已不在基隆地院執行業務之眾律師遠赴
      基隆應訴。原法院判決書所載之台北市○○○路○段130號
      4樓之3，並非上訴人之住居所或營業所，上訴人未收受原
      法院之起訴狀或開庭通知。上訴人對於已罹於時效之會費
      ，主張時效抗辯。被上訴人之公會章程，關於「退會」並
      未規定須以正式文書申請，上訴人在85、86年間曾以電話
      向被上訴人承辦人員表達退會之意，竟被告以未繳清會費
      必須以書面聲請而遭刁難擱置。
    2.上訴聲明：
      (1)原判決不利於上訴人部分廢棄。
      (2)上開廢棄部分，被上訴人於第一審之訴駁回。
四、兩造不爭之事實：
  被上訴人主張上訴人丁○○、己○○、甲○○、丙○○、乙○
  ○均為被上訴人已退會之會員，上訴人積欠如附表所示常年會
  費之事實，業據被上訴人提出會員名錄、基隆律師公會章程、
  積欠會費附表為證，且為上訴人所不爭執，堪信為真。
五、兩造爭點之論述：
  上訴人以送達不合法、管轄權、被上訴人之請求權有爭議及罹
  於時效等為由抗辯，爰就上訴人之主張審酌如次：
  (一)被上訴人係基於契約之法律關係為本件之請求：
    1.被上訴人公會係由相同性質或資格之社員結合而成之「社
      團法人」 (民法總則編第2章第2節第2款「社團」參照)，
      屬人民團體法所規範之職業團體（該法第4條第1款參照）
      。關於各該公會內之集會與決議之方式與要件，經社員大
      會 (總會）決定之章程內容、事務分配之方法等事項，基
      於私法自治、社團自主之法理（民法第49條參照），各公
      會本得在不違反法令之前提下，以總會決議並記載於章程
      後行之，社團本身對於社員而言並非公權力機關，社團內
      部事項均與公權力行使無涉，而屬於私法事件，如果社員
      認為其參與社團之權利因為社團組織之不當運作或其他社
      員之不當行為而受到侵犯時，自有民事救濟制度可供解決
      ，同理，社團依章程有向社員收取會費之權利，而社員依
      章程有繳納會費之義務，否則社團將因經費不足而難以持
      續運作，故社團與社員間關於會費之繳納當然係屬債之關
      係。被上訴人抗辯上訴人是否至基隆地院登錄全本於自由
      意志，於上訴人申請入會時，遵守章程繳納會費之意思即
      實現，依民法第 161條規定，雙方契約已成立，誠屬有據
      ，上訴人甲○○認未發生繳納會費之債權債務關係，尚有
      誤會。至於律師法規定，律師非加入當地之律師公會不能
      執行業務，是否如上訴人甲○○、乙○○所主張有妨害工
      作權之疑議，屬律師法之規定是否有當之問題。上訴人加
      入律師公會或因律師法之強制規定，惟此無非其入會之動
      機，然既經聲請入會，即應依契約之法律關係繳納會費。
      上訴人以律師法規定有所不當作為拒絕繳納會費之理由，
      洵無可採。至於上訴人入會之後，有無得到被上訴人之協
      助，或被上訴人之服務有無不周到之處，屬另一問題，上
      訴人應於會員大會中表達意見，不得據以拒繳會費。
    2.上訴人乙○○主張曾數度與被上訴人之承辦人員在電話中
      請求退會乙節，為被上訴人所否認，乙○○未能舉證以實
      其說，尚難採信。依被上訴人94年以前之章程第 3章規定
      ，會員除自行退會或死亡當然退會外，只有經法院註銷登
      錄或遭懲戒情節重大者，始得經會員大會予以退會。95年
      修訂之章程則增列欠繳會費達一定期間經催繳後，得經會
      員大會令其退會。然不論會員大會是否決議令其退會，退
      會前積欠之會費仍須繳納，是上訴人甲○○主張註銷會籍
      即不能請求之前積欠之會費云云，即無可採。上訴人己○
      ○主張以其加入被上訴人公會所繳交之入會費與其所積欠
      之常年會費為抵銷。然按二人互負債務，而其給付種類相
      同，並均屆清償期者，各得以其債務，與他方之債務，互
      為抵銷，民法第334條第1項定有明文，上訴人主張以入會
      費抵銷被上訴人請求之金額，自應證明其主張合於前揭抵
      銷之要件，然上訴人對此事實，並未提出立證方法，是上
      訴人之主張，洵無可採。
  (二)原法院對本事件有管轄權：
    上訴人乙○○主張本件應依「以原就被」原則，以被告住所
    地之法院管轄，而非讓早已不在基隆地院執行業務之眾律師
    遠赴基隆應訴。而被上訴人則抗辯依民事訴訟法第 9條、第
    12條、第20條及第25條規定，由基隆地院管轄，並無不當。
    經查，本件既非專屬管轄，被上訴人向有管轄權之原法院起
    訴，於法難謂不合。
  (三)本件無廢棄發回第一審法院之必要：
    按「第一審之訴訟程序有重大之瑕疵者，第二審法院得廢棄
    原判決，而將該事件發回原法院。但以因維持審級制度認為
    必要時為限。前項情形，應予當事人陳述意見之機會，如兩
    造同意願由第二審法院就該事件為裁判者，應自為判決。」
    民事訴訟法第 451條第1、2項定有明文。而第一審訴訟程序
    有重要瑕疵者，第二審法院雖得廢棄第一審判決及程序中瑕
    疵之部分，將該事件發回第一審法院，但應否發回，在第二
    審法院原得斟酌情形定之，並非必須發回。（最高法院20年
    上字第 516號判例參照）。上訴人乙○○、己○○主張第一
    審開庭通知及判決書之送達不合法，訴訟程序有重大瑕疵，
    但乙○○於本院行言詞辯論時已同意由本院自為審理，己○
    ○則經合法通知未到庭，其等所為之時效抗辯，本院認應予
    准許（理由詳後），為訴訟經濟節省當事人出庭應訊之時間
    ，本件並無廢棄發回第一審法院之必要。
  (四)上訴人丁○○、己○○、丙○○所為之時效抗辯有理由：
    按「當事人不得提出新攻擊或防禦方法。但有下列情形之一
    者，不在此限：(5)其他非可歸責於當事人之事由，致未能於
    第一審提出者。(6)如不許其提出顯失公平者。」民事訴訟法
    第447條第1項規定甚明。依法律扶助基金會96年6月25日法
    扶美字第0960000341號函所載，原法院95年5月23日及同年7
    月1日之文書，係由法律扶助基金會之員工收受，因己○○
    於95年3月1日離職，在收受前揭文書之相當期間輾轉透過己
    ○○友人轉交等語，有法律扶助基金會之覆函附於本院卷第
    134頁可佐，足證己○○不及於原審審判期日前提出準備書
    狀，其在第二審提出時效抗辯，自應准許。關於上訴人丁○
    ○、己○○、丙○○所為之時效抗辯，如不許其提出顯失公
    平，亦准許之。次按利息、紅利、租金、贍養費、退職金及
    其他1年或不及1年之定期給付債權，其各期給付請求權，因
    5年間不行使而消滅；消滅時效，自請求權可行使時起算；
    消滅時效，因請求、起訴而中斷，民法第126條、第128條前
    段、第129條第1項第1款、第3款分別定有明文。被上訴人未
    舉證證明有何足以中斷時效進行之事由，則被上訴人於本件
    訴訟繫屬前已逾5年之欠繳會費之請求權已罹於時效而消滅
    。本件於95年5月15日繫屬於原法院（原審卷一第4頁），而
    常年會費之繳納期限應在當月月底前，則90年4月以前之會
    費請求權已罹於時效。據此，丁○○應給付之會費為94年7
    月起至同年11月之1,500元，己○○應給付之會費為93年1月
    起至同年5月之2,500元，丙○○應給付90年5月起至同年8月
    2,000元本息，被上訴人逾此所為之請求權，己罹於時效而
    消滅。至於上訴人乙○○部分，被上訴人業撤回83年4月起
    至92年10月部分之起訴，原判決所命之給付只存在10,600
    元（92年11月起至94年12月之10,600元），附此敘明。
六、綜上所述，被上訴人本於契約之法律關係請求給付會費，關
    於上訴人丁○○部分於1,500元，關於己○○於2,500元，關
    於丙○○於 2,000元本息範圍內，為有理由，應予准許。逾
    此所為請求，為無理由，應予駁回。原審就超過上開應准許
    部分，為上訴人丁○○、己○○、丙○○敗訴之判決，並為
    假執行之宣告，自有未洽。上訴意旨就此部分指摘原判決不
    當，求予廢棄改判，為有理由。至於上開應准許部分，原審
    判命上訴人給付，並依職權為假執行之宣告，核無違誤，上
    訴意旨，就此部分，仍執陳詞，指摘原判決不當，求予廢棄
    ，為無理由，應駁回其上訴。上訴人甲○○主張兩造間不存
    在契約關係，被上訴人不得請求給付會費，其上訴為無理由
    。至於上訴人乙○○部分，因被上訴人撤回部分起訴，原判
    決所命之給付只存在10,600元本息，其上訴亦無理由。
七、本件事證已臻明確，兩造其餘攻擊防禦方法，經審酌後，或
    與本件無涉，或與判決結果不生影響，毋庸一一論列。
八、據上論結，本件上訴為一部有理由，一部無理由，依民事訴
    訟法第450條、第449條第 1項、第79條、第463條、第385條
    第1項前段，判決如主文。
中　　華　　民　　國　　96　　年　　 7　　月　　18　　日
                    民事第二庭
                        審判長法　官  吳謙仁
                              法　官  張  蘭
                              法　官  蘇瑞華
正本係照原本作成。
不得上訴。
中　　華　　民　　國　　96　　年　　7 　　月　　19　　日
　　　　　　　　　　          書記官  鄭麗兒
